臺灣高等法院刑事判決　　　　　　　　93年度上訴字第2806號
　　上　訴　人
　　即　被　告　丁○○
上列上訴人因偽造文書等案件，不服臺灣士林地方法院92年訴字
第639號，中華民國93年8月31日（起訴案號：臺灣士林地方法院
檢察署92年度偵字第8817號，及併案審理案號：臺灣台南地方法
院檢察署93偵字第11608號），提起上訴，本院判決如下：
    主  文
上訴駁回。
    事  實
一、丁○○於民國92年 4月間，在報紙分類廣告欄看到有關「身
    分證借款」之廣告，因需錢孔急，遂以電話依該廣告登載之
    電話號碼與刊登該廣告之不詳犯罪集團成員取得聯繫，而基
    於共同偽造公印文、行使偽造特種文書、行使偽造私文書之
    概括犯意聯絡，與同屬該不詳犯罪集團，年籍姓名且均不詳
    之成年男子某甲或高先生，分別為下列之犯行：
（一）於92年 4月間某日，由丁○○提供自己之照片乙張，在臺
      北縣淡水鎮竹圍捷運站交予某甲，由某甲將丁○○之照片
      貼在偽造之「甲○○」名義之國民
      造「內政部印」之公印文而偽造該國民
      ，足生損害於甲○○及戶政機關對
      。之後，由丁○○至淡水鎮之某不詳印章店委由不知情之
      人盜刻「甲○○」印章乙枚，再由丁○○於92年 4月16日
      13 時許，持前開偽造之「甲○○」名義之
      枚，至臺北縣淡水鎮○○路 203號中華郵政股份有限公司
      淡水郵局（下稱：淡水郵局），填寫開戶登錄資料復將偽
      刻之「甲○○」印鑑交由淡水郵局職員聶凱清於郵政存簿
      儲金立帳申請書之儲戶蓋章欄、印鑑卡上儲戶印鑑欄上接
      續盜蓋「甲○○」印章 3次，表彰「甲○○本人同意於淡
      水郵局開設帳戶使用」及以該印鑑作為提款憑證之意思，
      而偽造該私文書完成，足生損害於甲○○及淡水郵局對於
      儲金帳戶資料管理之正確性。丁○○於偽造該私文書後，
      復持前開偽造之甲○○名義「郵政存簿儲金立帳申請書」
      、「印鑑卡」之私文書及偽造「甲○○」名義之國民身分
      證，向不知情之郵局職員聶凱清申請開立戶名為「甲○○
      」、帳號00000000號之郵政儲金儲戶並辦理提款卡，而行
      使該偽造之私文書及國民
      「甲○○」、帳號00000000之郵政儲金簿一本，並再接續
      委由不知情之淡水郵局職員聶凱清持丁○○交付之「甲○○」印章再於前開郵政儲金簿封面背頁「連線通儲印鑑欄
      」偽蓋「甲○○」印章 1次。嗣同年月25日11時30分許丁○○再持前開戶名「甲○○」儲金簿及偽造之「甲○○」
      印章再次前往淡水郵局欲領取提款卡時，因淡水郵局職員
      聶凱清發覺該「甲○○」之
      ，並當場扣得前開郵政儲金簿1本及偽造之甲○○印章1枚
      。
（二）詎丁○○經警查獲上情後，竟仍不知悔改，再承前偽造公
      印文、偽造特種文書之概括犯意聯絡，於92年 5月初某日
      ，在台南市○○○路關帝廳廟附近，交付自己之相片六張
      予同屬前開不詳犯罪集團、姓名年籍均不詳之成年男子「
      高先生」，供其偽造國民
      丁○○之照片於不詳時間、地點，連續偽造「內政部印」
      公印文各 1枚於「丙○○」、「劉勝祿」名義國民
      ，並黏貼丁○○照片於其上，而偽造完成國民
      種文書，足生損害於丙○○、劉勝祿及戶政機關對
      料管理之正確性。嗣丁○○又再與同屬前開不詳犯罪集團
      成員之某乙，承前行使偽造私文書、行使偽造特種文書之
      概括犯意聯絡，並另基於詐欺取財之犯意聯絡，再為下列
      犯行：
   (1) 於92年5月7日下午5時8分許，持用高先生稍早在不詳地點
      交付，由不詳之人所偽造上有「內政部」公印文之「乙○○」名義
      勝祿」名義之國民
      勝祿」印章各 1枚，依高先生之指示，前往台南市○區○○路 3號中華電信股份有限公司服務中心（下稱：中華電
      信公司），向不知情之中華電信公司經辦員黃俊雄提出偽
      造之「乙○○」、「劉勝祿」國民
      「劉勝祿」，且係代理「乙○○」前來，而行使偽造特種
      文書。並又接續於中華電信公司「行動電話業務申請書」
      上「委託書」之「委託人簽章」欄內偽造「乙○○」印文
      1 枚、「受託人簽章」欄內偽造「劉勝祿」署名 1枚，而
      偽造表彰「乙○○本人委託劉勝祿向中華電信公司辦理換
      補卡業務」意思之私文書，再接續於同一「行動電話業務
      申請書」上「原用戶簽章」欄內偽造「乙○○」印文一枚
      ，而偽造用以表彰「乙○○本人同意換補門號0000000000
      號行動電話ＳＩＭ卡」意思之私文書後，再將該申請書交
      予不知情之中華電信公司受理員黃俊雄而加以行使，足生
      損害於中華電信公司對於客戶管理之正確性及乙○○、劉
      勝祿本人，並使中華電信公司經辦員黃俊雄因而陷於錯誤
      ，誤信丁○○確係劉勝祿，且係受本人乙○○委託前來辦
      理前向中華電信租用之行動電話門號0000000000號之ＳＩ
      Ｍ卡掛失及換補卡事宜，而交付中華電信公司0000000000
      行動電話之ＳＩＭ卡1枚。
   (2) 於同年 6月23日中午時分，高先生復在關帝廳廟附近，交
      付丁○○上開偽造「丙○○」名義國民
      之「丙○○」印章 1枚，以及書有丙○○詳細年籍、住址
      等個人資料之便條紙 1張，指示丁○○持向台南市○○路
      433號台南郵局第 18支局（下稱：台南郵局）領取經前開
      不詳犯罪集團成員冒名掛失申請補發之丙○○玉山銀行信
      用卡（卡號： 000000000000000號）。丁○○即基於意圖
      為自己不法所有之犯意聯絡，於92年 6月23日持上開偽造
      之「丙○○」名義國民
      章 1枚，向不知情之台南郵局職員提出偽造之「丙○○」
      名義國民
      該特種文書，並交付偽刻之「丙○○」印章 1枚予該不知
      情之郵局職員委其蓋於掛號郵件受領欄，致該郵局職員因
      而陷於錯誤，在掛號郵件受領欄上蓋用丁○○交付之偽造
      「丙○○」印章，偽造「丙○○」印文 1枚，表彰丙○○
      本人業已收訖該掛號信之意，而偽造完成該具有收據性質
      之私文書，且將內含玉山銀行卡號 000000000000000號信
      用卡之掛號信函一封交付予丁○○。丁○○隨即於同日下
      午4時許，為警在上開郵局內查獲，並當場扣得偽造之「
      丙○○」名義國民
      山銀行信用卡 1張、丙○○與該犯罪集團聯絡使用之ＮＯ
      ＫＩＡ廠牌行動電話 1支（內插有該犯罪集團所提供，專
      供與丁○○聯絡使用之門號0000000000號ＳＩＭ卡1張）
      、及登載丙○○有關身份資料之便條紙1張。
二、案經臺北縣政府警察局淡水分局報告台灣士林地方法院檢察
    署檢察官偵查起訴及移送併案審理。
    理  由
一、被告丁○○經合法傳喚無正當理由未到庭辯解，惟上揭犯罪
    事實，除就犯罪事實欄（二）(1)中華電信公司「行動電話業
    務申請書」上「委託書」之印文1枚係「乙○○」且蓋印於
    「委託人簽章」欄內乙節外，餘均據被告丁○○迭於警詢、
    偵查及原審審理中坦承不諱，並與證人聶凱清、丙○○以及
    乙○○分別證述之情節相符，復有郵政存簿儲金立帳申請書
    影本、印鑑卡影本各1紙、台南市○區○○路3號中華電信股
    份有限公司監視器翻拍相片2張、行動電話業務申請書影本1
    紙在卷可稽。此外，並有以「甲○○」名義申請之郵政存簿
    儲金簿1本及偽造之「甲○○」名義印章1枚、偽造之「丙○○」國民
    佐，足徵被告自白與事實相符。而犯罪事實欄（二）(1)中華
    電信公司「行動電話業務申請書」上「委託書」之印文1枚
    雖不明晰，然細閱之，其印文內容係「乙○○」仍然可辨，
    且該委託書其意在彰「劉勝祿」確獲「乙○○」授予代理權
    之意，倘該不明晰之印文並非受託人「乙○○」且蓋印於「
    受託人簽章欄」，亦難發生上開由「乙○○」授予「劉勝祿
    」代理權之法律上效力，被告亦無從佯以「劉勝祿」申辦Ｓ
    ＩＭ卡換補得手，亦徵被告經原審提示上開中華電信業務申
    請書時所表示之意見顯係誤認。再前開「甲○○」、「丙○○」、「乙○○」、「劉勝祿」名義之國民
    中僅「丙○○」名義之國民
    署刑事警察局以儀器放大方法檢視鑑定結果，其上並無浮水
    印，且印刷字跡與圖案紋線均與標準
    該
    事警察局93年3月15日刑鑑字第49848號鑑驗通知書一紙在卷
    可參（台灣台南地方法院92年度訴字第1139號卷第38頁參照
    ），再者，未扣案之「甲○○」國民
    亦據證人聶凱清證述明確；另質之被告亦稱依其對該不詳犯
    罪集團之瞭解，除扣案「丙○○」之
    賜」、「乙○○」、「劉勝祿」之國民
    式偽造（見原審卷第75頁），堪認「甲○○」、「乙○○」
    、「劉勝祿」、「丙○○」名義之國民
    。且依「丙○○」
    被告所陳既係以相同手法偽造，則其上均蓋有偽造之「內政
    部印」，即堪認定。綜上，本件事證明確，被告犯行可以認
    定，應依法論科。
二、按國民
    212 條之特種文書。次按刑法上所謂公印或公印文，係專指
    表示公署或公務員資格之印信而言，即俗稱大印與小官章及
    其印文，最高法院69年度台上字第 693號著有判例可資參照
    ，是國民
    公印文。又按偽造特種文書，並偽造其上所蓋用之印文，應
    分別成立刑法第212條及第217條第1項或第218條第 1項之罪
    ，並依同法第55條從一重處斷，亦有司法院34年11月22日院
    解字第3020號解釋及司法院大法官會議解釋第82號解釋意旨
    可資參照。核被告將自己照片交付予同屬不詳犯罪集團成員
    之某甲及高先生，分別在「甲○○」、「劉勝祿」、「丙○○」 3人名義之國民
    並將某甲、高先生之犯行視為自己犯行，均係犯刑法第 218
    條第 1項之偽造公印文罪；其行使其與某甲或高先生共同偽
    造之「甲○○」、「劉勝祿」、「丙○○」等人名義之國民
    義國民
    偽造特種文書罪。被告先後偽造「甲○○」、「劉勝祿」、
    「丙○○」等人名義之國民
    間緊接，所犯罪名相同，顯係出於概括之犯意為之，為連續
    犯；又被告先後數次行使偽造之「甲○○」、「劉勝祿」、
    「乙○○」、「丙○○」等人名義之國民
    間緊接，所犯罪名相同，顯係出於概括之犯意為之，為連續
    犯，均應依刑法第56條之規定以一罪論，並加重其刑。其偽
    造「甲○○」、「劉勝祿」、「丙○○」 3人名義之國民身
    分證後復持以行使，其偽造之低度行為應為行使之高度行為
    所吸收，不另論罪。另被告在淡水郵局存簿儲金立帳申請書
    上儲戶蓋章欄及印鑑卡上偽蓋「甲○○」印章而偽造印文共
    3枚 （立帳申請書1枚，印鑑卡2枚），係表示以「甲○○」
    名義申請開戶及以該印鑑作為提款憑證之意，足以生損害於
    甲○○及淡水郵局帳戶管理之正確性；又被告在中華電信行
    動電話業務申請書上委託書之受託人簽章欄上偽造「劉勝祿
    」署押，在委託人簽章欄、原用戶簽章欄分別偽蓋「乙○○
    」印章而偽造印文 2枚，分別係表示「乙○○本人委託劉勝
    祿向中華電信公司辦理換補卡業務」、「乙○○本人同意掛
    失並換補門號0000000000號行動電話ＳＩＭ卡」之意，足生
    損害於中華電信公司對於客戶管理之正確性，及乙○○、劉
    勝祿本人；又在掛號郵件收執欄上偽蓋「丙○○」印章，而
    偽造「丙○○」印文 1枚，係用以表彰丙○○本人業已收訖
    玉山銀行核發之信用卡之意，均屬偽造私文書。被告利用不
    知情之人偽造「甲○○」印章、利用不知情之淡水郵局職員
    於郵政存簿儲金立帳申請書之儲戶蓋章欄、印鑑卡之儲戶印
    鑑欄、郵政儲金簿封頁背面「連線通儲印鑑欄」接續盜蓋「
    甲○○」印章 4次、利用不知情之台南郵局職員於掛號郵件
    收據上蓋用偽造之「丙○○」印章 1次，均為間接正犯。其
    偽造後復均持以行使，係犯刑法第216條、第210條之行使偽
    造私文書罪。其偽造「甲○○」印章之行為，為其偽造私文
    書之階段行為，而其偽造「甲○○」印文、偽造「劉勝祿」
    署押、偽造「乙○○」印文、偽造「丙○○」印文之行為，
    又為偽造私文書之部分行為；又其偽造上開文書後復持以行
    使，偽造私文書之低度行為應為行使之高度行為所吸收，均
    不另論罪。至被告於同日、同地，行使偽造之同一名義人之
    郵局存簿儲金立帳申請書、印鑑卡，及同一名義人之中華電
    信行動電話業務申請書及委託書，要屬一行為之接續，各僅
    成立一罪。被告先後行使偽造之「甲○○」、「乙○○」、
    「劉勝祿」、「丙○○」等人名義之私文書，時間緊接，所
    犯罪名相同，顯係出於概括之犯意為之，為連續犯，應依刑
    法第56條之規定以一罪論，並加重其刑。另按ＳＩＭ卡（行
    動電話用戶識別卡）及信用卡均為有體物，前者係行動電話
    之「鑰匙」，後者係發卡銀行核發，資為依約簽帳消費，並
    由發卡銀行先行代墊款項之憑據，均具有一定之財產價值，
    得以刑法中詐欺取財之「物」論之，被告且有意圖為自己不
    法所有之犯意而施用詐術取得ＳＩＭ卡及信用卡各 1張，均
    係犯刑法第339條第1項之詐欺取財罪。被告所犯連續行使特
    種文書、連續偽造公印文、連續行使偽造私文書、連續詐欺
    取財等罪間，有方法結果之牽連關係，為牽連犯，應從情節
    較重之連續行使偽造私文書罪處斷。又被告與同屬不詳犯罪
    集團成員某甲、高先生之成年男子間有犯意聯絡及行為分擔
    ，均為共同正犯。公訴意旨認被告在郵局立帳申請書上偽簽
    立帳儲戶姓名「甲○○」之姓名，另犯刑法第 217條之偽造
    署押罪云云，然按「郵政存簿儲金提款單儲戶姓名欄填寫儲
    戶姓名，與填寫帳號之用意相同，僅在識別帳戶為何人，以
    便郵政人員查出存戶卡片，既非表示儲戶本人簽名之意思，
    則未經儲戶本人授權而填寫其姓名，尚不生偽造署押問題，
    最高法院著有70年台上字第2480號判例意旨可資參照，此部
    分公訴意旨即有誤會。又公訴人固僅就事實欄編號一（一）
    之犯罪事實聲請簡易判決處刑（與提起公訴有同一效力），
    其中且未敘及被告在「甲○○」儲金簿封頁背面偽造印文，
    暨共同於偽造之
    事實，以及事實欄編號一（二）部分事實（經台灣台南地方
    法院於93年 4月30日以92年度訴字第1139號判決公訴不受理
    ），既與起訴而論罪科刑之部分各有接續犯或連續犯及牽連
    犯之實質上或裁判上一罪關係，當為起訴效力所及，本院自
    應併予審究，併此敘明。
三、原審適用刑法第 28條、56條、第216條、第210條、第212條
    、第218條第1項、第339條第1項、第 55條、第219條、第38
    條第1項第2款、第3款、罰金罰鍰提高標準條例第1條前段，
    爰審酌被告因一時經濟能力欠佳，而有本件犯行之犯罪動機
    、目的、其偽造國民
    話用戶識別卡，影響社會公共利益情節至深且鉅、惟犯後坦
    承犯行已有悔意及其犯罪之手段等一切情狀，量處有期徒刑
    捌月，以資懲儆。又偽造之中華電信業務申請書、「甲○○
    」郵政存簿儲金立帳申請書及印鑑卡、掛號郵件領據均已分
    別交由中華電信公司、淡水郵局、台南郵局收執，非屬被告
    所有，自無從諭知沒收。惟郵政存簿儲金立帳申請書及印鑑
    卡上偽造之「甲○○」印文合計共 3枚，與中華電信股份有
    限公司 「行動電話業務申請書」上偽造之「劉勝祿」署名1
    枚、「乙○○」印文 2枚、台南郵局掛號領據上偽造之「丙○○」印文 1枚，不問屬於犯人與否，應與扣案偽造之「甲○○」、「丙○○」印章各1枚，均依刑法第219條規定宣告
    沒收。再偽造之「劉勝祿」、「乙○○」印章各 1枚固未扣
    案，然無證據證明業已滅失，其中「乙○○」印章且係供犯
    罪所用之物，「劉勝祿」印章係預備供犯罪所用之物，均應
    依同條之規定，不問屬於犯人與否，併予宣告沒收。另扣案
    之偽造「丙○○」國民
    片） 1張，以及未扣案但亦無證據證明業已滅失之偽造「乙○○」、「劉勝祿」 （含其上黏貼之被告丁○○照片1張）
    國民
    集團聯絡使用之ＮＯＫＩＡ廠牌行動電話1支（ 內插有該犯
    罪集團所提供，專供與丁○○聯絡使用之門號0000000000號
    ＳＩＭ卡1張），均係共犯即某甲、某乙之成年男子與被告
    丁○○所有供犯本件之罪所用之物，再扣案之「甲○○」郵
    政存簿儲金簿，以及0000000000號行動電話ＳＩＭ卡、丙○○玉山銀行信用卡1張，則皆為被告犯罪所得之物，均經被
    告供明在卷，爰分別依刑法第38條第1項第2款、第3款規定
    宣告沒收。至偽造之「甲○○」國民
    失，業據被告陳明在卷，則含其上之「內政部印」公印文即
    無從宣告沒收；而上揭「丙○○」、「乙○○」、「劉勝祿
    」3張國民
    」儲金簿封頁背面「連線通儲印鑑欄」內偽造之「甲○○」
    印文，已分別因國民
    毋庸另依刑法第219條規定重複諭知沒收。此外，被告在郵
    局立帳申請書內戶名欄填載「甲○○」之姓名，惟該部分被
    告雖未經「甲○○」之同意而填載其姓名，然該姓名填載之
    用意，僅在辨別帳戶名義人係何人，並非表示儲戶本人簽名
    之意思，不生偽造署押之問題，業如前述（最高法院70年台
    上字第2480號判例意旨參照），自無得適用刑法第219條規
    定宣告沒收。另扣案「超鋒速運收送貨單」1紙，則無證據
    可證與被告本件犯行有何直接關連，爰均不另宣告沒收。經
    核認事用法均無違誤，量刑亦稱妥適。被告上訴未具理由，
    任意指摘原審判決不當，為無理由，自應駁回。
四、被告經合法傳喚，無正當理由不到庭，爰不待其陳述，逕行
    判決。
據上論斷，應刑事訴訟法第371條、第368條，判決如主文。
本案經檢察官王安明到庭執行職務。
中　　華　　民　　國　　94　　年　 　3　　月　　17　　日
　　　　　　　　　刑事第十七庭審判長法  官　吳　啟  民
                                    法  官  施  俊  堯
                                    法  官  蘇  隆  惠
以上正本證明與原本無異。
如不服本判決，應於收受送達後十日內向本院提出上訴書狀，其
未敘述上訴之理由者並得於提起上訴後十日內向本院補提理由書
（均須按他造當事人之人數附繕本）。
                                    書記官  周  素  秋
中　　華　　民　　國　　94　　年　 　3　　月　　17　　日
 附表：
┌──┬─────────────┬──────────────────┐
│編號│偽造印文、署押所在之文件  │     偽造之印文、署押內容及數量　　 │
├──┼─────────────┼──────────────────┤
│ 一 │中華電信行動電話業務申請書│「乙○○」印文貳枚、「劉勝祿」署押壹│
│    │                          │枚                                  │
├──┼─────────────┼──────────────────┤
│ 二 │「甲○○」郵政存簿儲金立帳│「甲○○」印文壹枚                  │
│    │申請書                    │                                    │
├──┼─────────────┼──────────────────┤
│ 三 │「甲○○」郵政存簿印鑑卡  │「甲○○」印文貳枚                  │
├──┼─────────────┼──────────────────┤
│ 四 │台南郵局掛號郵件領據      │「丙○○」印文壹枚                  │
└──┴─────────────┴──────────────────┘
參考法條：
刑法第二百十六條 (行使偽造變造或登載不實之文書罪)
行使第二百十條至第二百十五條之文書者，依偽造、變造文書或
登載不實事項或使登載不實事項之規定處斷。
刑法第二百十二條 (偽造變造特種文書罪)
偽造、變造護照、旅券、免許證、特許證及關於品行、能力服務
或其他相類之證書、介紹書，足以生損害於公眾或他人者，處一
年以下有期徒刑、拘役或三百元以下罰金。
刑法第二百十條 (偽造變造私文書罪)
偽造、變造私文書，足以生損害於公眾或他人者，處五年以下有
期徒刑。
中華民國刑法第二百一十八條第一項 (偽造盜用公印或公印文罪)
偽造公印或公印文者，處五年以下有期徒刑。
中華民國刑法第三百三十九條第一項 (普通詐欺罪)
意圖為自己或第三人不法之所有，以詐術使人將本人或第三人之
物交付者，處五年以下有期徒刑、拘役或科或併科一千元以下罰
金。
